【裁判字號】    96,竹簡,1266
【裁判日期】    970312
【裁判案由】    確認本票債權不存在
【裁判全文】
臺灣新竹地方法院民事簡易判決        96年度竹簡字第1266號
原      告  甲○○
被      告  乙○○
上列當事人間請求確認本票債權不存在事件，本院於民國九十七
年三月五日辯論終結，判決如下：
    主  文
確認被告執有以原告名義為發票人如附表所示本票之本票債權不
存在。
訴訟費用由被告負擔。
    事實及理由
一、原告起訴主張：被告執有以原告名義為發票人如附表所示之
    本票聲請本院裁定准予強制執行，惟系爭如附表所示本票並
    非原告所簽發交付被告，系爭本票以原告為發票人名義之簽
    名及指印均係偽造，為此爰依非訟事件法第一百九十五條第
    一項（起訴狀誤載為修正前第一百零一條）規定，求為判決
    確認被告執有以原告名義為發票人如附表所示本票之本票債
    權不存在。
二、被告抗辯：被告執有以原告名義為發票人如附表所示之本票
    係訴外人張世宏向被告借款時所交付，且被告另執有訴外人
    張世宏代表訴外人加裕經紀公司簽發之支票三、四紙，而上
    開支票之筆跡確與系爭以原告名義為發票人如附表所示本票
    上之筆跡很相似。又被告另執有之上開支票其中一、二紙尚
    有第三人背書，嗣被告請求該支票背書人付款時，背書人亦
    表示該支票之背書非其所簽名，嗣後訴外人張世宏亦向被告
    坦承上開支票背書係其以背書人名義所背書。對於法務部調
    查局鑑定結果，如附表所示本票上發票人之指紋確與原告之
    指紋不符沒有意見，惟仍聲明：原告之訴駁回。
三、法院之判斷：
（一）按確認法律關係之訴，非原告有即受確認判決之法律上利
      益者，不得提起之，民事訴訟法第二百四十七條第一項前
      段定有明文。所謂即受確認判決之法律上利益，係指法律
      關係之存否不明確，原告主觀上認其在法律上之地位有不
      安之狀態存在，且此種不安之狀態，能以確認判決將之除
      去者而言，若縱經法院判決確認，亦不能除去其不安之狀
      態者，即難認有受確認判決之法律上利益（最高法院五十
      二年度台上字第一二四號判例意旨參照）。本件原告主張
      系爭如附表所示本票業經被告執向本院聲請裁定准許強制
      執行之事實，業經調閱本院九十六年票字第二０四二號、
      九十七年抗字第一二號本票裁定事件案卷核閱屬實，惟原
      告就系爭如附表所示本票之本票債權存否既有爭執，其法
      律上地位不安之狀態，自能以確認判決將之除去，故原告
      起訴請求確認系爭如附表所示本票之本票債權不存在，即
      有確認利益，合先敘明。
（二）第按，票據係文義證券，其在票據上簽名者，依票上所載
      文義負責，固為票據法第五條第一項所明定；惟此所謂簽
      名，係指真正之簽名而言，如該簽名出於偽造，依同法第
      十五條之規定，雖不影響於真正簽名之效力，然被偽造簽
      名之本人，究不負票據債務人之責任；次按確認法律關係
      不存在之訴，如被告主張其法律關係存在時，應由被告負
      舉證責任（最高法院五十六年度台上字第二二二二號判決
      、五十一年度台上字第三三０九號判例、四十二年度台上
      字第一七０號判例意旨參照)。是本票本身是否真實，即
      是否為發票人所作成，應由執票人負證明之責。本件原告
      已否認系爭如附表所示本票上其簽名、指印之真正，被告
      亦自承系爭如附表所示之本票係訴外人張世宏所交付，且
      訴外人張世宏代表訴外人加裕經紀公司簽發交付之另外三
      、四紙支票上之筆跡確與系爭如附表所示本票上之筆跡很
      相似；再據被告聲請將系爭如附表所示本票囑託法務部調
      查局鑑定結果，系爭如附表所示本票上發票人之指紋亦確
      與當庭所採之原告指紋不符，有法務部調查局九十七年二
      月十四日調科貳字第09700053240號鑑定書暨原告指紋卡
      在卷可證，足認原告主張系爭如附表所示本票上以原告為
      發票人名義之簽名及指印均係偽造一節，應堪信為實在。
（三）綜上，系爭如附表所示本票上以原告為發票人名義之簽名
      及指印既均係偽造，則原告訴請確認被告執有以原告名義
      為發票人如附表所示本票之本票債權不存在，即屬有據，
      為有理由，應予准許。
四、據上論結：本件原告之訴為有理由，依民事訴訟法第七十八
    條，判決如主文。
中    華    民    國  九十七  年    三  月    十二    日
                              臺灣新竹地方法院新竹簡易庭
                                  法  官  汪銘欽
以上正本係照原本作成。
如對本判決上訴，須於判決送達後二十日內向本院提出上訴狀。
中    華    民    國  九十七  年    三  月    十二    日
                                  書記官  林淑瑜
┌─────────────────────────────┐
│附表：                                                    │
├─┬──────┬──────┬──────┬──────┤
│編│發   票   日│ 金      額 │到   期   日│本 票 號 碼 │
│號│            │ （新臺幣） │            │            │
├─┼──────┼──────┼──────┼──────┤
│1 │95年8月25日 │200,000元   │未載        │242660      │
└─┴──────┴──────┴──────┴──────┘


司法院資訊處製作；財團法人民間司法改革基金會備份。
